【裁判字號】    93,訴,3345
【裁判日期】    950227
【裁判案由】    確認債權不存在等
【裁判全文】
臺灣臺北地方法院民事判決              93年度訴字第3345號
原      告  丁○○
訴訟代理人  劉志忠律師
被      告  丙○○
訴訟代理人  陳韻如律師
訴訟代理人  乙○○律師
上列當事人間請求確認債權不存在等事件，本院於九十五年二月
十四日言詞辯論終結，判決如下：
    主  文
確認台灣台北地方法院93年度票字第23186號本票裁定所示被告
對原告之本票債權（發票日為92年06月15日，到期日為93年03月
01日，面額新台幣貳佰萬元）不存在。
確認台灣台北地方法院93年度票字第23186號本票裁定（發票日
為92年06月15日，到期日為93年03月01日，面額新台幣貳佰萬元
）不適於強制執行。
    事實及理由
一、原告方面：
  １、原告原為東茂科技股份有限公司（下簡稱東茂公司）之負
      責人，東茂公司因合作廠商蓄意倒帳，致使東茂公司受連
      累跳票拒往，影響所及的下游廠商有六十餘家，包括正德
      防火公司（下稱正德公司）在內。正德公司對東茂公司聲
      請支付命令已確定。
      嗣正德公司要求原告於93年1月8日下午三點半至四點至其
      辦公室協商公司間債務事宜，然原告至該辦公室後，被告
      及其弟郭俊毅竟要求原告於四點之前在「已先行簽好」之
      五張本票上簽名按指印，就可以走了。（發票日均為92年
      6月15日，到期日分別為93年2月1日、3月1日、4月1日、5
      月1日及6月1日，面額各為新台幣200萬元，總共1000萬元
      之本票）。
      因是公司欠款，原告遂拒絕簽立，被告等見原告不願簽立
      ，將原告拖拉至辦公室外不遠，毆打原告成傷，被告等迫
      令原告簽下前述之本票。原告純係因被告等暴力壓制始簽
      立本票，該作成意思表示完全非出於自由意志，因此乃依
      照民法第92、93條之規定撤銷前述所為本票之意思表示，
      並再以本起訴狀之送達為撤銷受脅迫意思表示之通知，以
      表明原告與被告間就本件並無本票債權及其他債權債務存
      在。
      因而聲明（五張本票其中一張，發票日為92年06月15日，
      到期日為93年3月1日）：確認台灣台北地方法院93年度
      票字第23186號本票裁定所示被告對原告之本票債權不存
      在。確認台灣台北地方法院93年度票字第23186號本票
      裁定不適於強制執行。
  ２、系爭本票係原告於93年1月8日被迫簽立，並非票載之92年
      6月15日簽立。
      系爭本票及另外四張本票之發票日期、金額等均為被告等
      「事先簽好的」。正德公司於91年即已針對東茂公司所積
      欠之貨款858萬餘元聲請發支付命令，東茂公司未異議而
      早獲確定，正德公司對東茂公司之前述債權已獲相當程度
      之確保，而原告與正德公司及丙○○並無任何債權債務關
      係，不同意亦完全不可能簽立系爭本票。
      被告答辯狀並自承原告於93年1月8日至被告公司簽立系爭
      本票及另外四張本票。被告訴訟代理人94年3月3日及94年
      4月28日庭訊亦自承原告於93年1月8日至被告公司簽立系
      爭本票。至於被告訴訟代理人於94年10月18日庭訊時稱「
      發票日為92年06月15日之原因是雙方達成本件債務處理之
      時間」，原告鄭重否認。
  ３、原告於法定期間內撤銷受脅迫之意思表示，被告對原告就
      系爭本票之本票債權不存在。內湖分局93年1月8日之員警
      工作記錄簿載明：原告於當日在被告公司旁巷子遭三名不
      名男子毆打並簽立五張本票，面額各二百萬元之事實。
      至於被告抗辯原告及委任之劉律師在士林檢察署詐欺案庭
      訊，及與被告、委任陳崇善律師就刑事案件進行協商時，
      均表示其係簽發本票後，離開正德公司途中始受到傷害，
      並非於簽發本票當時受到傷害等語云云，就此部分，原告
      否認。
      系爭本票雖有「免除作成拒絕證書」之記載，然票據法第
      104條第1項、第95條本文、第69條第1項、第124條準用前
      揭法條之規定，本案系爭本票均應依據前述法條規定行使
      或保全票據上之權利，執票人仍應於到期日或其後二日內
      ，為付款之提示，方屬適法。
      被告並未於系爭本票所定之到期日93年3月1日或其後二日
      內，向原告為付款之提示，則依據前揭法條之規定，被告
      對於前手即原告喪失追索權。
  ４、原告與被告間並無任何債權債務關係存在，依據票據法第
      13條本文反面解釋，被告對原告就系爭本票並無本票債權
      存在。參酌最高法院87年度台上字第1601號判決要旨，票
      據債務人得以自己與直接後手執票人間之原因關係為抗辯
      ，執票人亦應就該基礎原因關係存在之積極事實，負舉證
      責任。倘執票人取得票據出於惡意時，票據債務人更得以
      自己與發票人或執票人之前手間所存人的抗辯之事由對抗
      執票人。系爭本票係原告於93年1月8日所簽立，並直接交
      付被告丙○○收受。然原告與被告間並無任何債權債務存
      在，原告與正德公司亦無任何債權債務關係存在，被告並
      無任何權利得對原告主張系爭本票債權。原告自始自終均
      否認有債務承擔，被告自應就債務承擔之事實負舉證責任
      。又，被告為系爭票據原因關係之直接後手，其主張並非
      直接後手，應舉證以實其說。
  ５、證據：
      原證一：內湖分局報案二聯單（見本院卷1第9頁）。
      原證二：診斷書（見本院卷1第10頁）。
      原證三：被告94年02月23日答辯狀（見本院卷1第88頁至
              第91頁）。
      原證四：支付命令（見本院卷2第11頁）。
      原證五：撤銷意思表示之存證信函及回執（見本院卷2第
              31頁至第33頁）。
      原證六：警局工作紀錄簿節本（見本院卷2第65頁）。
      原證七：聲請調閱內湖分局西湖派出所93年01月08日工作
              紀錄簿。（見本院卷1第99頁至第107頁）。
二、被告方面：
  １、原告出於己意簽發本票，自應依票據法對執票人即被告負
      票據債務人之責。被告持有原告簽發，票載發票日為民國
      （下同）92年06月15日，到期日為93年3月1日，面額新台
      幣200萬元之系爭本票一紙，屆期不獲原告付款，依法聲
      請本票裁定，業經鈞院作成93年度票字23186號本票裁定
      在案，票據為文義證券與無因證券，依記載於票據上之文
      字決定其效力；票據債權人就其取得票據之原因事實、有
      無對價等無庸舉證，票據發票人仍應依票據文義對執票人
      負票據債務人之責。
      被告對原告之系爭本票債權存在，原告不得拒絕付款。原
      告一再陳稱遭被告脅迫簽立系爭本票而拒絕付款，原告應
      就遭被告脅迫之事實負舉證責任。
  ２、原告雖一再以實際發票日為93年1月8日，非票載發票日92
      年06月15日為由抗辯，然票據為文義證券，當依記載於票
      據上之文字決定其效力已如前述，原告既自承系爭本票為
      其所簽發，實際發票日為何日在所不問，原告仍應依票據
      文義對執票人（即被告）負票據債務人之責。
      被告非原告簽發票據之直接後手，兩造間不具有原因關係
      之直接性，原告不得主張原因關係之抗辯被告係基於被告
      任職之正德公司受僱人身分代為收受系爭本票。原告雖直
      接交付系爭本票予被告，然被告僅係依僱用人正德公司指
      示，為其持有系爭本票，乃其之占有輔助人，收受系爭本
      票之直接後手應為正德公司而非被告。被告為正德公司收
      受系爭本票後，正德公司再將系爭本票交付予被告，被告
      從占有輔助人變為直接占有人。被告非原告簽發系爭本票
      之直接後手，兩造間自不具有原因關係直接性，原因關係
      之抗辯即告中斷，原告仍執詞以原因關係不存在為由抗辯
      ，顯無理由。
  ３、原告於94年11月25日提呈之言詞辯論意旨狀陳稱，原告與
      被告間無任何債權債務關係存在，故被告對原告無系爭本
      票債權存在云云；惟原告於前次庭訊時，經鈞院多次詢問
      ，均表明僅主張交付原因係被脅迫，並未以原因關係作抗
      辯。原告嗣後未舉證，空言再以原因關係做抗辯，顯然意
      圖混淆本案焦點。
      退萬步言，縱認原告得以原因關係存否為由抗辯，就原因
      關係不存在一事，仍應由原告負舉證責任。票據行為為不
      要因行為，執票人毋庸就給付之原因負舉證之責，而應由
      主張原因關係不存在之人就該權利障礙事實負舉證責任。
      原告既以兩造間原因關係不存在為由，主張被告對原告之
      系爭本票債權不存在，則原告自應就原因關係不存在之權
      利障礙事實負舉證責任。
      最高法院87年台上字第1601號判決雖謂發票人提出原因關
      係不存在之抗辯，應由執票人就基礎原因關係存在之事實
      負舉證責任，然該判決係屬由執票人提起之請求給付票款
      事件，與本件為發票人提起確認本票債權不存在事件不同
      ，應無適用。
  ４、本票既經記載免除作成拒絕證書，票據債務人若抗辯執票
      人未經提示付款者，即應由票據債務人負舉證責任。最高
      法院72年台上字第598號判決闡釋在案。系爭本票上既有
      免除作成拒絕證書之記載，原告若主張被告未依限為請求
      付款之提示，依票據法第124條準用同法第95條但書之規
      定，自應由原告就該事實負舉證責任。縱被告未於到期日
      後或其後二日內對原告為付款之提示，被告亦不喪失對原
      告之追索權就「本票執票人不於到期日或其後二日內，為
      付款之提示，對於發票人是否喪失追索權」之法律問題，
      司法院曾作成司法院（73）廳民一字第500號座談會決議
      ：「執票人對本票發票人不喪失追索權。」依前揭座談會
      決議結論，票據法第124條準用同法第104條第1項之「前
      手」並不包括本票發票人。縱本票執票人不於到期日或其
      後2日內，為付款之提示，執票人亦不喪失對本票發票人
      之追索權。是以，不論被告是否未遵期為付款提示，仍不
      喪失對本票發票人（即原告）之追索權；原告辯稱被告已
      喪失對其之追索權，顯有謬誤。再退步言，執票人喪失對
      本票發票人之追索權與否，與執票人對本票發票人之票據
      債權存在與否係屬二事，原告空言指摘，顯無理由
  ５、證據：
      被證一：系爭本票（見本院卷1第54頁）。
      被證二：本院93年度票字第23186號裁定（見本院卷1第55
              頁至第56頁）。
      被證三：本票五紙（見本院卷第57頁至第58頁）。
三、雙方爭執：
  １、本院曾闡明對以下部分有何意見？
      兩造之間的票據是直接交付。
      兩造之間存在原因關係之直接性。
      兩造對於票據記載之內容有何補充。
      原告陳稱：
      票據我們主張直接交付。票據由原告直接交給被告。
      交付的原因是被脅迫，我們主張的為民法第九十二條意
        思表示之撤銷。。
      系爭票據之發票日為九十三年一月八日，因為票據內容
        已經記載了發票日、到期日及金額，原告只是填具簽名
        、身分證字號及住所，所以才會發生發票日的記載日九
        十二年六月十五日。
      被告陳稱：
      票據是直接當事人之間交付的。
      原告擔任負責人的公司積欠被告任職公司貨款，原告願
        意出於債務承擔之意思，簽立系爭本票給被告，貨款至
        少為一千多萬元，當時開了五張本票，目前涉訟的只有
        一張，五張在同一時間取得。
      收受票據時間九十三年一、二月間，但不記得確切之日
        期，發票日為九十二年六月十五日之原因是雙方達成本
        件債務如何處理之時間。
  ２、雙方何時簽發票據，本院認為並非爭執之重心，而且也不
      影響其他證據之調查，自無詳加認定之必要。雙方之爭點
      在於發行票據之行為是否為自由的。
      原告陳稱：交付的原因是被脅迫。所以主張民法第九十
                  二條意思表示之撤銷。
      被告辯稱：原告擔任負責人的公司積欠被告任職公司貨
                  款，原告願意出於債務承擔之意思，簽立系
                  爭本票給被告。
  ３、另按原告之陳述，是因被告之脅迫而簽發票據，票據交付
      之關係當然是兩造雙方；而被告稱「原告擔任負責人的公
      司積欠被告任職公司貨款，原告願意出於債務承擔之意思
      ，簽立系爭本票給被告」，實際上債權債務關係是發生在
      「東茂公司」及「正德公司」之間，原告為東茂公司出於
      債務承擔之意思而簽發票據，票據當然是給予「正德公司
      」而交付給被告，所以如被告所辯者，被告當然並非以個
      人身分收受票據。
      設若原告是基於自由意識而簽發票據，則本件被告是否得
      為票據權利之享有者，是雙方第二個爭議。
四、究竟本案之發票行為是否受有脅迫，經查：
  １、本院調閱內湖分局西湖派出所93年01月08日工作紀錄簿。
      （見本院卷1第104頁），其紀錄稱「原告遭三位不明人士
      毆打成傷，並簽下五張本票，表示可能是正德公司有財務
      糾紛，所以聯想在一起，但無任何證明，表示暫不提出告
      訴」，所謂「遭人毆打成傷」並「簽下五張本票」是否有
      因果關係，或二者各自獨立，是亟待釐清之處。
  ２、承辦警員甲○○證稱：
      在巡邏經台北市○○路○段691-2號時，情況如何？
        當時有人報案，說有人被打，我們就趕到691-2號，我
        們看到原告走出來，他說他被打，我們請他陳述是誰打
        你，但是當時他說沒有看到打他的人，但是他懷疑是正
        德公司的人打他。
      正德公司是否在內湖路一段691-2號的對面？
        不是，內湖路一段691-2號是正德公司的地址，我們到
        場處理的地點是在正德公司大樓後面的巷子裡面。
      巡邏到現場時是否看到原告的傷勢如何？
        我記得原告有流血，但是實際上的傷勢在哪裡，已經太
        久了，我不記得了，他說他是報案的人。看到原告的時
        候，原告當時還可以走。到現場時沒有看到原告被打。
      當時原告說他被打，是否有說為何被打？
        他說他從一家公司出來後就莫名其妙的被打，我們有問
        是否有看到是誰打你？他說沒有看到是誰打他。
      當時原告是否有提到被迫簽本票的事情？
        我沒有印象原告有這樣說，我只有問他說他是從哪一家
        公司出來，他說是從正德公司出來的。
  ３、所以，原告被毆打是一個事實，有報案紀錄也有成警員證
      述可考，自堪認為真實。至於，原告被何人毆打，證據上
      無法顯示，但可以顯示的是「原告」在「台北市○○路○
      段691-2號」被打，因為證人承辦警員甲○○證稱「當時
      有人報案，說有人被打，我們就趕到691-2號，我們看到
      原告走出來，他說他被打」，而「內湖路一段691-2號是
      正德公司的地址」。故原告之舉證，已經證實：簽發票據
      當日（時間），在正德公司（地點），被毆打成傷。
      法律上要保護一個法律行為之自由意識，就是要保護法律
      行為時不受不當之干預，原告已經證實：簽發票據當日（
      時間），在正德公司（地點），被毆打成傷，當然就是自
      由意識受到脅迫，雖然無證據直接顯示何人是施暴者、施
      暴當場是否就簽發票據，然而法律是保護人民免於恐懼之
      自由，被毆成傷之下，本院認定原告之自由意識必受脅迫
      ，而不論脅迫來自何方，原告無須舉證是否為被告之脅迫
      而造成，而是舉證脅迫來自「內湖路一段691-2號，正德
      公司」即為已足。則原告主張被脅迫而簽發票據，因而撤
      銷之，自為可信。
五、原告據以提起本訴，請求如訴之聲明，即無不合，應予准許
    。其餘爭執則無一一審酌之必要，亦此敘明。
六、結論：原告之訴為有理由，依民事訴訟法第78條，判決如主
    文。
中    華    民    國    95    年    2     月    27    日
                  民事第五庭    法  官  陳心弘
以上正本係照原本作成
如對本判決上訴，須於判決送達後20日內向本院提出上訴狀
中    華    民    國    95    年    2     月    27    日
                                書記官  許博為


司法院資訊處製作；財團法人民間司法改革基金會備份。
